【裁判字號】    99,台上,1308
【裁判日期】    990304
【裁判案由】    違反貪污治罪條例
【裁判全文】
最高法院刑事判決            九十九年度台上字第一三０八號
上  訴  人  乙○○
選任辯護人  柯士斌律師
上  訴  人  甲○○
選任辯護人  侯傑中律師
            林宇文律師
上  訴  人  丙○○
選任辯護人  方伯勳律師
            李建慶律師
上列上訴人等因違反貪污治罪條例案件，不服台灣高等法院中華
民國九十七年十二月十一日第二審判決（九十六年度上訴字第四
六六七號，起訴案號：台灣基隆地方法院檢察署九十五年度偵字
第二七一三號、第二七六八號、第三一六九號），提起上訴，本
院判決如下：
    主  文
原判決關於乙○○、甲○○、丙○○部分均撤銷，發回台灣高等
法院。
    理  由
本件原判決撤銷第一審關於上訴人乙○○、甲○○、丙○○之科
刑判決，改判仍論處乙○○共同連續依據法令從事公務並有調查
職務之人員，對於職務上之行為，收受賄賂罪刑（處有期徒刑柒
年陸月，禠奪公權肆年）；甲○○、丙○○連續依據法令從事公
務並有調查職務之人員，對於職務上之行為，收受賄賂罪刑（甲
○○處有期徒刑捌年，禠奪公權肆年；丙○○處有期徒刑玖年，
禠奪公權肆年）；固非無見。
惟查：（一）貪污治罪條例第五條第一項第三款之公務員對於「
職務上行為」收受賄賂罪，係指行賄者交付賄賂之目的，係以公
務員踐履某特定職務上之行為以為回報，而公務員主觀上亦有收
受賄賂後踐履某特定職務上行為以資報償之意思，始足當之；如
公務員主觀上並無上開意思，自不能論以該罪。又如公務員職務
上不應為某特定行為而竟為之，或應為而不為，以為回報或報償
者，則該當同條例第四條第一項第五款之公務員對於「違背職務
上行為」收受賄賂或不正利益罪。原判決事實欄認定乙○○係基
隆市政府警察局第二分局（下稱第二分局）警備隊隊長，甲○○
係第二分局刑事偵查隊偵查佐，許家聰（已死亡，經不受理判決
）係第二分局八斗子派出所警員，丙○○係第二分局信六路派出
所警員，上訴人等均負有維護轄內社會治安及調查其相關犯罪等
職務，為依據法令從事公務暨負有調查職務之人。林溫濡為基隆
市○○區○○路○○○之○號「阿樂哈大飯店」（在第二分局信
六路派出所轄區）之經理，「阿樂哈大飯店」有從事媒介容留不
特定女子與男客從事性交易之行為，林溫濡為於飯店有人滋事或
其他有需警方協助之情事時，警方能於職務範圍內予以幫忙，自
民國九十一年一月間起，按月交予新台幣（下同）八千元賄款予
丙○○，另按春節、端午節、中秋節等三節分別將賄款二萬元或
二萬五千元交付予許家聰（自九十三年起至九十五年六月止，由
許家聰收受留下自己部分賄款，其餘轉交乙○○）、賄款二萬五
千元交付甲○○（九十年六月起至九十五年五月止）、賄款三萬
五千元交付丙○○（至九十五年五月止）等情（原判決正本第二
頁至第六頁），於理由欄貳、甲、二、(四)、1.係以證人蔡辰雄於
偵查中證稱：「送規費有無降低警察臨檢次數，伊不清楚」等語
，於第一審證稱：「希望他們能減少臨檢次數，及臨檢前要通知
」等語；蔡范學慧於偵查中證稱：「避免他們來查獲飯店有媒介
性交易之行為」等語，於第一審證稱：「希望警察不要影響飯店
媒介色情的生意」等語；林溫濡於偵查中證稱：「送錢給警察，
在警察臨檢前並不會接到通風報信」等語，於第一審證稱：「老
闆（指蔡辰雄、蔡范學慧）認為飯店有時候發生打架需要警察處
理的時候比較方便」等語；許家聰於偵查中證稱：「證人林溫濡
送錢給警備隊，並未要求警備隊要做何事，其認為阿樂哈飯店送
錢給警備隊，係要體恤員警辛勞」等語，於第一審證稱：「林溫
濡僅強調錢是給第二分局警備隊的加菜金」等語，依上開證人所
證堪認蔡辰雄、蔡范學慧、林溫濡等係以上訴人等具有警察身分
，為於飯店有人滋事或其他有需要警方協助之情事時，警方能於
職務範圍內予以幫忙，始交付賄款行賄（原判決正本第四十七頁
至第四十八頁）；因而論處上訴人等連續依據法令從事公務並有
調查職務之人員，對於職務上之行為，收受賄賂罪刑。但依原判
決上開理由之說明，僅林溫濡之證述與原判決事實認定之「為於
飯店有人滋事或其他有需警方協助之情事時，警方能於職務範圍
內予以幫忙」相符，而許家聰上開證言似否認林溫濡有要求第二
分局踐履某種特定職務上之行為以為回報，則上訴人等於收受林
溫濡交付之款項時，主觀上有無以踐履某特定職務上行為以資報
償之意思，似有未明。另蔡辰雄、蔡范學慧上開所證希望第二分
局臨檢前要通知，不要影響飯店媒介色情的生意等語；倘若非虛
，則上訴人等所為應屬「公務員對於違背職務上行為」收受賄賂
罪。原判決就許家聰、林溫濡、蔡辰雄、蔡范學慧相互矛盾之證
言，未說明究如何取捨，竟併採為判決之證據，而認定上訴人等
係基於「阿樂哈大飯店」有人滋事或其他有需警方協助之情事時
，於職務範圍內予以幫忙之意思而收受賄賂，因而論以貪污治罪
條例第五條第一項第三款之罪，有判決理由矛盾及理由不備之違
法。
（二）原判決於理由欄貳、甲、二、(四)、２以證人蔡辰雄、蔡范
學慧上開證述：阿樂哈大飯店給警察錢，是希望警察不要影響飯
店媒介色情的生意等語，應係其等主觀之認知及希望。又證人魏
素珍於第一審證稱：「在阿樂哈大飯店擔任服務生，知道阿樂哈
大飯店有從事媒介色情之事，期間曾遇過警察臨檢，有時林溫濡
會事先告知警察會來臨檢，伊即告訴小姐今天要臨檢，客人如果
有需要，我們就說今天不做了」等語；胡愛華證稱：「在阿樂哈
大飯店擔任服務生，並有媒介女子與男客從事性交易之行為，期
間曾遇過警察臨檢，有時會事先知道警察臨檢，因為林溫濡會打
電話通知」等語；證人林溫濡證稱：「曾經事先通知有警察臨檢
，但是係聽其他小姐講的，且警察有一段時間是固定星期五、星
期六來臨檢」等語；雖可證明林溫濡曾事先通知飯店服務生魏素
珍、胡愛華警察要來臨檢之事，然林溫濡之消息來源並非警察，
此參諸證人胡愛華於第一審所證：「林溫濡事先通知警察要臨檢
，並不一定就有警察來臨檢」等語即明；依上開蔡辰雄、蔡范學
慧、林溫濡、魏素珍、胡愛華之證言，均無足以認定上訴人等有
於臨檢前積極通風報信，或知悉阿樂哈大飯店有媒介色情之事實
而消極不予取締之行為（原判決正本第五十頁至第五十一頁）；
因認上訴人等並無起訴書所指係對於違背職務上之行為收受賄賂
之犯行。但原判決對於蔡辰雄、蔡范學慧於偵查中及第一審之證
述，先於理由欄貳、甲、二、(四)、１予以採信，嗣又於上引理由
不予採納，其就同一證言竟為不同之價值判斷，自有判決理由矛
盾之違誤。又證人蔡辰雄於第一審證稱有要求警員臨檢要通知，
而魏素珍、胡愛華證稱有時林溫濡會事先告知警察要臨檢，另林
溫濡亦證稱有時事先知道警察會臨檢；則林溫濡於交付賄賂於上
訴人等時，是否有要求於臨檢時為通知？上開蔡辰雄證言，如何
不足採？原判決未深入究明，遽以係蔡辰雄主觀上之認知及希望
，又對於魏素珍、胡愛華之證言僅以有時林溫濡通知有警察要臨
檢，但不一定就有警察來，即全摒棄不採，有理由不備之違法。
（三）原判決於事實欄一、(二)認定甲○○係收受賄款四十萬元，
於主文亦諭知「所得財物新台幣肆拾萬元，應予追繳沒收」，但
於於理由欄貳、乙、四說明：「另甲○○所得財物肆拾伍萬元…
…應依規定追繳沒收」（原判決正本第五十八頁），亦有理由矛
盾之違誤。綜上，應認原判決關於上訴人等部分有撤銷發回之原
因。
據上論結，應依刑事訴訟法第三百九十七條、第四百零一條，判
決如主文。
中    華    民    國  九十九  年    三    月    四    日
                      最高法院刑事第七庭
                          審判長法官  林  永  茂
                                法官  蘇  振  堂
                                法官  蕭  仰  歸
                                法官  林  立  華
                                法官  劉  介  民
本件正本證明與原本無異
                                      書  記  官
中    華    民    國  九十九  年    三    月    十    日
                                                      Ｑ

司法院資訊處製作；財團法人民間司法改革基金會備份。
